【裁判字號】    98,重選上更(三),30
【裁判日期】    980616
【裁判案由】    賄選
【裁判全文】
臺灣高等法院臺南分院刑事判決  98年度重選上更(三)字第30號
上  訴  人
即  被  告  甲○○
選任辯護人  陳姝樺律師
上列上訴人因賄選案件，不服臺灣雲林地方法院95年度選訴字第
1號中華民國95年7月26日第一審判決（起訴案號：臺灣雲林地方
法院檢察署94年度選偵字第104號，及同署94年度選偵字第109號
併案辦理），提起上訴，判決後，經最高法院第3次發回更審，
，被告就被訴事實為有罪之陳述，經本院裁定進行簡式審判程序
後，判決如下：
    主  文
原判決關於甲○○部分撤銷。
甲○○共同連續對於有投票權之人交付賄賂，而約其投票權為一
定之行使，處有期徒刑壹年肆月，褫奪公權參年，減為有期徒刑
捌月，褫奪公權壹年陸月。預備交付之賄賂，其中新臺幣貳萬肆
仟元應與張裴玲、丁○○連帶沒收之；另新臺幣伍仟伍佰元應與
乙○○連帶沒收之。
    事  實
一、甲○○係小娘娘健康美麗事業（以下簡稱小娘娘）總公司營
    業部總經理兼任小娘娘中區管理人，張裴玲（即張淑敏，係
    民國○○年○月○○日生）係小娘娘斗六文化分店會計（經本院
    前審判處有期徒刑六月，褫奪公權三年，緩刑三年確定。）
    、乙○○係小娘娘西螺分店經理（民國○○年○月○日生，經本
    院前審判處有期徒刑六月，褫奪公權三年，緩刑三年確定。
    ）、丁○○則為張裴玲之叔父（民國○○年○月○○日生，經原
    審判處有期徒刑六月，褫奪公權三年，緩刑三年確定）。
二、甲○○為使不知情之雲林縣第十六屆第一選區之縣議員候選
    人李坤政（政益集團總裁、兼任小娘娘、步步升旅遊公司、
    政益慈善功德會、超帆網路行銷公司負責人；業經判決無罪
    確定）能順利當選，於民國九十四年九月及十月，利用在小
    娘娘總公司開主管會議期間，私下要求各分公司主管，將其
    本身及分公司內部美容師之親友名單抄錄彙整後交給甲○○
    ，作為日後買票行賄之依據，經張裴玲、乙○○抄錄賄選之
    親友名冊，而先後於下列之時間、地點，委託張裴玲、丁○
    ○、乙○○於附表一、二所示之時間、地點，向雲林縣第一
    選區內有投票權之居民，以每票新台幣（下同）500元之價
    格，為候選人李坤政進行賄選後，經張裴玲、丁○○、及乙
    ○○允諾而分別與甲○○共同基於對於有投票權之人行求與
    交付賄賂，而約其等投票權為一定之行使之概括犯意聯絡，
    甲○○分別於下列時地交付如下列所示之賄款給張裴玲、丁
    ○○、及乙○○等人，張裴玲、丁○○、及乙○○等人為使
    李坤政能順利當選，即分別以每票500元之價格，向附表一
    、二「收賄人」欄所示之有選舉權之人（均另案偵辦），分
    別交付附表一、二所示之金錢與附表一、二所示之有投票權
    之居民，而約各該選民及同一戶籍內有投票權之人，於行使
    上開縣議員選舉投票權時，投票予李坤政擔任縣議員之一定
    行使，其詳如下：
  (一)甲○○於九十四年十一月八日晚間某時，在小娘娘斗六文化
    分店店內將張裴玲抄錄賄選之親友名冊八紙及三萬五千五百
    元之現金，放在店內抽屜內交予張裴玲，囑張裴玲、丁○○
    對親友即選民行求期約並交付賄賂，並要求其親友投票支持
    李坤政。張裴玲、丁○○即與甲○○基於共同賄選之概括犯
    意聯絡，其中丁○○提供賄選名單中設籍於斗六市十三里之
    選民二十五人，張裴玲乃於翌日上午八時許將此二十五票之
    賄選金額一萬二千五百元交由丁○○發放予其中23人，由丁
    ○○自九十四年十一月十日上午起至該日下午止，於附表一
    所示之時間，在附表一所示之地點，以每票五百元之代價賄
    選，將如附表一收賄金額欄所示之現金，分別交付與如附表
    一收賄人欄所示之有投票權人張嘉榮（二票一千元）、張詹
    月（二票一千元）、鄭學忠（四票二千元）、張得宜（七票
    三千五百元）、陳清得（二票一千元），謝蔡深（五票二千
    五百元），陳進通（一票五百元）等7人，並同時要求收賄
    者於此次縣議員選舉中支持李坤政，約定其等為投票權之一
    定行使，共計賄選23票。其中鄭學忠並將所收之賄款轉交予
    如附表一所示之廖瑞貞、鄭阿杉、蔡美玉；另謝蔡深則轉交
    賄款予謝進平，如附表1所示之張嘉榮、張詹月、鄭學忠、
    廖瑞貞、鄭阿杉、蔡美玉、張得宜、陳清得、謝蔡深、謝進
    平、陳進通等人，均明知所收受之款項係賄選之對價，竟予
    收受並約定投票選舉李坤政擔任縣議員之一定行使（除謝蔡
    深外，其餘張嘉榮等人投票受賄罪部分，亦經原審先行審結
    ），至其餘附表一所示受賄者張嘉榮等人除自身所收受之
    500元以外之其餘賄款，均並未轉告及轉交予如附表一所示
    有投票權之家人等人，此部分因而僅止於預備階段（即如附
    表一所示受託轉交對象之張荷玉、張清江、張素霞、謝政憲
    、謝政志、謝明輝、張秀雲、張明杉、陳欽忠、謝亮、謝進
    平、盧鍾含笑等人部分）。另甲○○預備行賄如附表三所示
    名冊所列等人，因未及著手對其等行賄即為警查獲，此部份
    僅止於預備賄選階段，計此部分尚有預備賄選之金額共
    24,000元（即00000－00000＝24000）。
  (二)甲○○承上開同一之概括犯意，復與乙○○共同基於選舉買
    票賄選之概括犯意聯絡，甲○○依乙○○抄錄賄選之親友名
    冊，備妥三萬三千五百元現金，由甲○○親自陪同乙○○自
    九十四年十一月十日十七時許起至同日二十一時三十分許，
    前往附表二所示親友名冊住處，以每票五百元之代價，對名
    冊所列設籍在雲林縣斗六市、莿桐鄉、林內鄉具有投票權之
    多數選民行求期約並交付賄賂，而約定渠等之投票權為選舉
    李坤政擔任第十六屆雲林縣議會議員之一定行使而為賄選，
    或預備對之賄選。當日乙○○已陸續交付如附表二所示之有
    投票權人邱立榮（七票三千五百元）、周文固（四票二千元
    ）、涂春美（四票二千元）、鄧朝聰（三票一千五百元）、
    張茂峰（四票二千元）、許源誠（三票一千五百元）、張春
    正（五票二千五百元）、林宏霖（四票二千元、陳瓏元（四
    票二千元）、游效其十三票（六千五百元）、張秀雀五票（
    二千五百元）等11人（邱立榮等人為原審共同被告，其等投
    票受賄罪部分，原審已另先行審結）。並同時要求受賄者於
    此次縣議員選舉中支持李坤政，而約定其等為投票權之一定
    行使。其中涂春美並將所收之賄款轉交予如附表二所示之吳
    其展、吳臻易。如附表二所示之邱立榮、周文固、涂春美、
    鄧朝聰、張茂峰、許源誠、張春正、林宏霖、陳瓏元、游
    其、張秀雀、吳其展、吳臻易等人，均明知所收受款項係賄
    選之對價，竟予收受並約定投票選舉李坤政擔任縣議員之一
    定行使，共計賄選56票。至其餘如附表二所示受賄者邱立榮
    等人除自身所收受之500元以外之其餘賄款，均並未轉告及
    轉交予如附表二所示有投票權之家人等人，此部分因而僅止
    於預備階段（即如附表二所示受託轉交對象吳淑屏、陳金本
    、塗涂秀麗、張麗秋、莊繡萍、林素月、陳月滿、周聰裕、
    詹木英、吳芷宛、鄧惠妙、廖月秋、林淑琴、張大益、黃玉
    梅、許松木、許廖月菜、林慧怡、蔡英桃、余啟賢、陳昭其
    、陳淑惠、林豐智、林豐文、邱彩鳳、陳景諒、林素霞、游
    龍雄、游何秀梅、王靜宜、游助、王隆盛、王陳淑女、王
    志中、陳淑華、高瑞添、王韻雅、陳旭光、徐素雲、葉清番
    、葉曉萍、葉慶昌、葉慶宏等人部份），另其等預備行賄如
    名冊所列選民莊士勳、郭佳福、張雅芳、郭月香、張雅惠、
    張家斌、張練近、陳俊宏等人則均因未及著手對其等行賄即
    為警查獲，此部份僅止於預備賄選階段，計此部分尚有預備
    賄選之金額共5,500元（即00000－00000 ＝5500）。
三、迨九十四年十一月十日晚間臺灣雲林地方法院檢察署檢察官
    接獲民眾檢舉，指揮該署檢察事務官、雲林縣調查站、調查
    局中部機動組、西螺分局員警，經店長乙○○同意，搜索小
    娘娘西螺分店，當場在該店垃圾桶內查獲乙○○之賄選名冊
    二紙，經訊問乙○○坦承賄選犯行。檢察官因認在二十四小
    時內有證據湮滅之虞，旋於翌日十七時許，由該署多位檢察
    官帶領檢察事務官、雲林縣調查站、調查局中部機動組、雲
    林縣警察局刑警隊、斗六分局等人員，針對小娘娘員林總公
    司、斗南分店、斗六大學、明德、文化分店展開同步搜索，
    扣得蘇保當持有之賄選名單三紙、小娘娘分店員工張淑敏賄
    選名單八紙等物，甲○○於偵查中已自白與乙○○交付賄款
    予前揭有選舉權人。
四、案經臺灣雲林地方法院檢察署檢察官自動檢舉偵查起訴及移
    送併案審理。
    理  由
壹、程序方面：
    按除被告所犯為死刑、無期徒刑、最輕本刑為3年以上有期
    徒刑之罪或高等法院管轄第一審案件者外，於法院程序進行
    中，被告先就被訴事實為有罪之陳述時，審判長得告知被告
    簡式審判程序之旨，並聽取當事人、代理人、辯護人及輔佐
    人之意見後，裁定進行簡式審判程序；又簡式審判程序之證
    據調查，不受刑事訴訟法第159條第1項、第161條之2、第
    161條之3、第163條之1及第164條至第170條規定之限制，刑
    事訴訟法第273條之1第1項、第279條第2項前段、第273條之
    2分別定有明文。查本件被告所犯為死刑、無期徒刑、最輕
    本刑為3年以上有期徒刑以外之罪，本件係經被告當庭表示
    認罪，是本院以簡式審判程序加以審理，其證據之調查，自
    不受刑事訴訟法第159條第1項、第161條之2、第161條之3、
    第163條之1及第164條至第170條規定之限制，合先敘明。
貳、實體方面：
一、上開犯罪事實，業據被告於本院審理時坦承不諱（見本院更
    三卷第105、264頁），核與證人即原審同案被告乙○○、張
    裴玲、丁○○分於警詢、調查站、偵查中及審理時證述明確
    ；復經證人即被行賄之選民張嘉榮、張詹月、鄭學忠、張得
    宜、陳清得、謝蔡深、陳進通、邱立榮、周文固、涂春美、
    鄧朝聰、張茂峰、許源誠、張春正、林宏霖、陳瓏元、游效
    其、張秀雀分於警詢、偵查、原審證述屬實，且有乙○○買
    票名單二紙（見九十四年選他字第二六七號卷第一宗第三至
    四頁）、張淑敏撕碎經黏貼復原之買票名單八紙（拼為三張
    ，見九十四年選他字第二六七號卷第一宗第一一六至一一八
    頁）附卷可佐。
二、又收受賄賂之如附表一、二所示之張嘉榮等人於中華民國雲
    林縣第16屆第1選區縣議員選舉時均已設籍滿六個月一節，
    有雲林縣林內鄉戶政事務所98年4月8日雲林戶字第
    0980000546 號函及所附李慶南等15人設籍情形查明表、雲
    林縣莿桐鄉戶政事務所98年4月7日雲莿戶字第0980000608號
    函及所附戶籍資料、雲林縣斗六市戶政事務所98年4月7日雲
    斗戶字第0980001205號函及所附張嘉榮等80人戶籍資料在卷
    可參；應認附表一、二所示之人均有投票權。
三、
  (一)被告甲○○供認於九十四年十一月八日晚間某時，依張裴玲
    抄錄賄選之選舉權人名冊七十一票，而將現金三萬五千五百
    元放在小娘娘斗六文化分店店內抽屜內，交予張裴玲，推由
    張裴玲進行賄選買票。因張裴玲所繳交之賄選名單中設籍於
    斗六市十三里之選民二十五人，係由其叔父丁○○所提供，
    張裴玲乃於翌日上午八時許將此二十五票之賄選金額一萬二
    千五百元交由丁○○發放予該二十五人。惟丁○○自九十四
    年十一月十日上午起至該日下午止，親自向附表一所示之選
    舉權人張嘉榮、張詹月、鄭學忠、張得宜、陳清得、謝蔡深
    、陳進通等人交付賄款，買票人數計有二十三人交付賄款共
    計一萬一千五百元（其中張雙全二票部分無證據證明業已交
    付，詳如後述）。則被告甲○○交付張裴玲之三萬五千五百
    元，僅有一萬一千五百元交付行賄選舉權人，另二萬四千元
    （含張裴玲欲行賄之二萬三千元及丁○○欲行賄張雙全之一
    千元），尚無證據證明原先有與選舉權人有何行求、期約情
    事，亦無交付之事實，應認係預備供賄選之賄款。
  (二)被告甲○○供認於九十四年十一月十日十七時起至同日二十
    一時三十分止，依乙○○抄錄賄選之親友名冊共欲向六十七
    人買票，業已交付如附表二所示之邱立榮、周文固、涂春美
    、鄧朝聰、張茂峰、許源誠、張春正、林宏霖、陳瓏元、游
    效其、張秀雀等轉交家人或鄰居，總計完成交付賄款計56
    票，金額共2萬8千元（其中陳俊宏四票部分無證據證明業已
    交付，詳如後述）；另有選民莊士勳、郭佳福、張雅芳、郭
    月香、張雅惠、張家斌、張練近等7人未完成買票。則被告
    甲○○依乙○○所抄錄名冊，欲以每票五百元賄選，則其款
    項共計三萬三千五百元，當屬無疑，惟其中僅56票即2萬8千
    元，業已交付，另尚有五千五百元，因尚未遇選舉權人，亦
    無證據證明原先有與選舉權人有何行求、期約情事，亦無交
    付之事實，應認係預備供賄選之賄款。
  (三)另如附表一、二所示收受賄款人家中既分別有如附表一、二
    所示之多名投票權人，而交付賄款之被告丁○○、乙○○等
    人合計交付如附表一、二所示之賄賂已如前述，足認被告等
    人係以1票500元行賄，另收受賄款人於收取該筆款項後，除
    事實欄所示之數人外，其餘並未轉告及轉交予其餘如附表一
    、二所示之家屬，亦據收受賄款人証述在卷，則被告對如附
    表一、二所示收受賄款人家中其餘如附表所示之投票權人等
    人行賄，均僅止於預備階段，亦可認定。
四、依上所述，被告之自白與事實相符，事證明確，被告犯行，
    洵可認定，應依法論科。
參、論罪科刑之理由
一、
  (一)按公職人員選舉罷免法原第九十條之一第一項之投票行賄罪
    於十三年七月二十三日修正公布，並於同年七月二十六日施
    行，其規定為：對於有投票權之人，行求期約或交付賄賂或
    其他不正利益，而約其不行使投票權或為一定之行使者，處
    五年以下有期徒刑，得併科新台幣四十萬元以上四百萬元以
    下罰金。嗣該條項於九十四年十一月三十日修正公布，並於
    同年十二月二日施行，其規定為：對於有投票權之人，行求
    期約或交付賄賂或其他不正利益，而約其不行使投票權或為
    一定之行使者，處三年以上十年以下有期徒刑，得併科新臺
    幣一百萬元以上一千萬元以下罰金。再按公職人員選舉罷免
    法現行第九十九條第一項之投票行賄罪於九十六年十一月七
    日修正施行，其規定為：對於有投票權之人，行求期約或交
    付賄賂或其他不正利益，而約其不行使投票權或為一定之行
    使者，處三年以上十年以下有期徒刑，得併科新臺幣一百萬
    元以上一千萬元以下罰金。依上開說明，可知於九十六年十
    一月七日修正施行之公職人員選舉罷免法第九十九條第一項
    與九十四年十一月三十日修正公布，並於同年十二月二日施
    行之公職人員選舉罷免法第九十條條之一第一項，僅為條號
    之移置，而構成要件內容並未實質變動，自無新舊法變更比
    較之問題。則被告行為後公職人員選舉罷免法業經修正，依
    行為時法與現行法比較結果，自以八十三年七月二十三日修
    正公布，並於同年七月二十六日施行之公職人員選舉罷免法
    之行為時法有利被告，依刑法第二條第一項前段之規定自應
    適用行為時之法律即94年11月30日修正前之公職人員選舉罷
    免法第九十條之一第一項之投票行賄罪論處，合先敘明。
  (二)被告行為後，刑法業於94年2月2日經總統以華總一義字第０
    九四０００一四九０一號令修正公布，並於九十五年七月一
    日施行，其中刑法第28條、第56條、第67條、第68條等條文
    ，業已修正，其中：第28條已由原先之「二人以上共同實
    施犯罪之行為者，皆為正犯」，修正為「二人以上共同實行
    犯罪之行為者，皆為正犯」，足見修正後刑法第二十八條之
    規定，已將陰謀共同正犯及預備共同正犯，排除在共同正犯
    之範疇之外。第56條連續犯之規定刪除；第67條、第68
    條由原先之「有期徒刑加減者，其最高度及最低度同加減之
    」、「拘役或罰金加減者，僅加減其最高度」，修正為「有
    期徒刑或罰金加減者，其最高度及最低度同加減之」、「拘
    役加減者，僅加減其最高度」，足見罰金刑部份已由僅加減
    其「最高度」修正為「最高度及最低度同加減之」，則依上
    開規定，被告行為後刑法第28條、第56條、第67條、第68條
    等條文之內容，於客觀上均已發生實質上之變更，揆諸前開
    說明，自應依新修正刑法第2條第1項之規定予以比較適用。
    則依上開規定，被告之行為，無論依新舊法，均屬正犯，修
    正後刑法並非較有利於行為人，至於連續犯之規定因本件被
    告所犯之罪，如後述，有連續犯關係，如依95年7月1日新法
    施行前之刑法第56條之規定，係論以一罪，修正後新刑法已
    刪除第56條連續犯之規定，其所犯各罪，應分論併罰，以修
    正前之舊刑法規定較有利於被告，至修正後刑法第67條及第
    68條之規定，則將罰金刑之最低度修正為應加減之，則綜合
    上情，比較新舊法結果，自以修正前刑法第28條、第56 條
    、第67條、第68條之規定有利於被告，依95年7月1日新施行
    之刑法第2條第1項前段之規定，自應適用行為時法即95 年7
    月1日施行前之刑法第28條、第56條、第67條、第68條之規
    定，併此敘明。
二、核被告甲○○所為，係犯94年11月30日修正前公職人員選舉
    罷免法第九十條之一第一項投票交付賄賂罪（即被告甲○○
    與丁○○、張淑敏、乙○○分別對如附表一、二所示之已收
    受賄款者行賄共18次部分），及同條第二項之預備賄選罪（
    即預備對於附表三所示之人行賄部分，以及預備對於莊士勳
    、郭佳福、張雅芳、郭月香、張雅惠、張家斌、張練近、陳
    俊宏等人行賄部分）。
    又按刑法上所謂集合犯是指立法者所制定之犯罪構成要件中
    ，本就預定有數個同種類之行為將反覆實行之犯罪而言，是
    將各自實現犯罪構成要件之多數行為，解釋為集合犯，而論
    以一罪。是否集合犯之判斷，客觀上應斟酌法律規範之本來
    意涵、實現該犯罪目的之必要手段、社會經驗中該犯罪必然
    反覆實行之常態、及社會通念等，主觀上則視其反覆實施之
    行為是否出於行為人之一個犯罪決意，並秉持刑法公平原則
    ，加以判斷。94年11月30日修正公布前公職人員選舉罷免法
    第90條之1第1項（修正後移至同條例第99條第1項）對於有
    投票權之人，行求期約或交付賄賂或其他不正利益，而約其
    投票權為一定之行使罪，依其構成要件文義衡之，實無從認
    定立法者本即預定該犯罪之本質，必有數個同種類行為而反
    覆實行之集合犯行，如向多人賄選，各次行為依一般社會健
    全觀念，在時間差距上，可以分開，在刑法評價上，各具獨
    立性，每次行為皆可獨立成罪，自非集合犯，最高法院97年
    度台上字第225號判決意旨可資參照。
三、又公職人員選舉罷免法之投票行賄罪係侵害國家法益之罪，
    以一行為同時對多數有投票權之人交付賄賂，約其不行使投
    票權或為一定之行使，祇侵害一個國家法益，應僅成立一投
    票行賄罪。而該罪之預備犯，僅止於該罪著手實行前之準備
    階段，嗣若進而實行行賄之行為，即為行賄所吸收，不另論
    罪。則以一行為同時對多數有投票權人行賄，尚且論以一罪
    ，其以一行為同時對多數有投票權之人部分賄選，部分尚在
    預備賄選階段，尤僅能論以一投票行賄罪（最高法院98年台
    上字第928號判決意旨參照）。被告甲○○與丁○○、張淑
    敏乙○○分別對如附表一、二所示之收受賄款者行賄之同時
    （被告甲○○與丁○○、張淑敏部分為如附表一所示，被告
    吳國張與乙○○部分為如附表二所示），併委託彼等轉達被
    告行賄之意思及轉交賄款，而同時對彼等本人行賄及預備對
    彼等家屬多人行賄，自應論以一投票行賄罪。
四、被告就附表一所為行賄犯行及預備對附表三所示之人行賄之
    犯行與張裴玲、丁○○間；就附表二所為行賄犯行及預備對
    陳俊宏等人與乙○○間，有犯意聯絡及行為分擔，均應論以
    共同正犯。又原審被告陳憲榮業經判決無罪確定，此外並無
    其他積極證據足資證明被告與陳憲榮間有何犯意聯之絡或行
    為之分擔，公訴意旨認被告與陳憲榮間係共同正犯，容有未
    洽。被告先後18次投票行賄及2次預備賄選之犯行，時間緊
    接、所犯基本構成要件相同之罪，顯係基於概括之犯意反覆
    為之，為連續犯，應依修正前刑法第56條之規定論以一投票
    行賄罪（理由見後述六），並加重其刑。
五、被告甲○○於偵查中已自白與乙○○交付計三萬元賄款予選
    舉權人，雖未坦承交付張裴玲賄款。惟按依修正前公職人員
    選舉罷免法第九十條之一第五項規定，犯第一項或第二項之
    罪，在偵查中自白者，減輕其刑。其自白並非要求全部坦承
    ，其僅就其中一部分犯罪事實自白者，亦應依修正前公職人
    員選舉罷免法第90條之1第5項規定減輕其刑。
六、
  (一)預備對於有投票權之人行求、期約或交付賄賂或其他不正利
    益，而約其不行使投票權或為一定之行使者，修正前公職人
    員選舉罷免法第九十條之一第二項定有處罰明文（即預備投
    票行賄罪）。又預備對某特定有投票權之人交付賄賂後，進
    而對該特定有投票權之人實行交付賄賂之行為者，其預備交
    付賄賂之行為，固屬實行交付賄賂行為之一部，而為較高度
    之交付賄賂行為所吸收，不另論罪。但於刑法第五十六條修
    正刪除前，若基於投票行賄之概括犯意，「預備」對某特定
    有投票權之人交付賄賂，並未實行交付賄賂之行為，而對於
    「其他有投票權人」實行交付賄賂之行為，則其預備對「某
    特定有投票權人」交付賄賂之行為，與對於「其他有投票權
    人」實行交付賄賂之行為，因其行賄對象不同，即無實質上
    一罪或高低度之吸收關係。惟因二者基本犯罪構成要件相同
    ，應適用較有利之修正前刑法第五十六條規定，從重論以同
    法第九十條之一第一項投票行賄罪之連續犯一罪。
  (二)本件公訴意旨所指被告推由丁○○將賄款一千元交付張雙全
    及對於乙○○所抄錄賄選親友名冊中之交付賄款二千元予陳
    俊宏之事實，並無法證明（理由詳後述(三)），被告此部分所
    為僅止於「預備行賄階段」，與被告被訴對於張裴玲所抄錄
    賄選親友名冊七十一人中之如附表三所示四十八人部分，以
    及對於乙○○所抄錄賄選親友名冊中莊士勳、郭佳福、張雅
    芳、郭月香、張雅惠、張家斌、張練近等七人部分並未著手
    買票行為，而僅止於預備行賄階段，即被告前揭未著手買票
    部分係犯「預備行賄罪」，與被告已向其他有投票權人實行
    交付賄賂而成立之投票行賄罪，適用較有利於上訴人之修正
    前刑法第五十六條規定，論以同法第九十條之一第一項投票
    行賄罪之連續犯一罪。
  (三)本件公訴意旨認被告推由丁○○將賄款一千元交付張雙全及
    對於乙○○所抄錄賄選親友名冊中之交付賄款二千元予陳俊
    宏之事實，係以證人丁○○指證張雙全有收賄及證人乙○○
    供述交付賄款二千元予陳俊宏為其論據，經查：
  (1)證人即原審共同被告丁○○固分別於偵查中及原審審理時分
    別證述：有於九十四年十一月十日將買票的錢，每票五百元
    交給張雙全，再請他們轉交給別人等語（見九十四年度選他
    二六七號卷第三宗第四頁），是於當日下午在張雙全家庭院
    ，將錢交給張雙全的，交給他一千元，並請他轉交丙○○等
    語（見原審卷第283頁）。
  (2)惟證人張雙全證稱：伊於九十四年十一月十日當天，因其前
    一天晚上值保全夜班，其於第二天即九十四年十一月十日當
    天，因前一晚上值保全夜班，所以一直睡到當天晚餐時分才
    由母親叫伊起床用餐，根本未收到丁○○之賄款，並提出其
    九十四年十一月九日值保全夜班之服務日誌影本為證。而證
    人即張雙全之母丙○○於證稱：張雙全是伊之子，擔任保全
    工作。九十四年十一月十日張雙全於早上七點多下班，吃過
    飯後沒有外出。沒看見丁○○去伊家等語。另證人戊○○證
    稱：張雙全是伊夫，擔任保全工作。於九十四年十一月十日
    張雙全於早上七點多下班，他上班時間係晚上七點至隔天早
    上七點。當天張雙全從早上七點多睡到下午六點多才起床。
    當天伊未外出，也沒有看到丁○○到伊家，沒有收到賄選的
    賄款五百元等語（見本院選上訴卷第一宗第138頁、第140至
    141頁），並有張雙全工作之服務日誌紀錄影本在卷可證（
    見原審卷第295頁），足認證人張雙全94年11月9日當晚值保
    全夜班至第二天即94年11月10日上午7點多回家之事實，則
    其第二天即94年11月10日白天全天在家睡覺亦屬常情，是證
    人丙○○、戊○○雖係張雙全之母、之妻，為最親密之親人
    ，但上開證述係屬張雙全於94年11月10日有無在家睡覺之證
    述，非旁人所能知悉，該二證人於法院之證述，尚合常情常
    理，應屬可採。
  (3)至陳俊宏部分，檢察官就此部分並無法舉證證明有陳俊宏此
    人之存在，於起訴書係記載「陳俊宏（年籍不詳）」，從而
    此部份亦無其他證據足資佐證。
  (三)綜上，本案指證張雙全、陳俊宏有收賄之犯行者，僅證人丁
    ○○、乙○○而已，此外查無其他積極證據足資佐證張雙全
    、陳俊宏確有本案收賄之犯行，依上開法條及判例意旨，應
    認被告甲○○對張雙全、陳俊宏二人，僅止於預備賄選階段
    。從而公訴人所舉之證據，尚難認被告確已著手行賄張雙全
    、陳俊宏之事實，僅係犯預備行賄罪，公訴人認係犯行賄罪
    ，容有未洽，此部份起訴法條應予變更，附此敘明。
肆、撤銷改判之理由
一、原審以被告甲○○罪證明確，因予論罪科刑固非無見，惟查
    ：
  (一)被告甲○○係犯94年11月30日修正前公職人員選舉罷免法第
    九十條之一第一項之罪，所處之刑未逾有期徒刑一年六月，
    合於中華民國九十六年罪犯減刑條例之適用，原審未及審酌
    ，尚有未洽。
  (二)原審認被告甲○○與陳憲榮有共犯關係，依前所述，容有未
    另原審認被告另有行賄張雙全部分，依前所述亦有未洽。
  (三)本案被告犯行非屬集合犯已如前述，原審認被告本件投票行
    賄犯行，均係在九十四年十一月十日當天密接完成，應認係
    屬集合犯論以一罪，自有未合。
  (四)被告甲○○雖僅就一部分犯罪事實自白，然如前述亦有修正
    前公職人員選舉罷免法第九十條之一第五項規定之適用。原
    判決未依該條項對被告減輕其刑，尚有未當。
二、被告甲○○上訴意旨主張原判決量刑過重，就未行賄張雙全
    部分，原審亦予論罪部分，為有理由，且原判決亦有上開可
    議之處，自應由本院將原判決關於被告甲○○部分予以撤銷
    改判，以期適法。
    爰審酌選舉乃民主法治之重要政治活動，須由選民評斷候選
    人之才德、品行、學識、操守、政見而選賢與能，其攸關國
    家政治之良窳、政務之推動是否清廉自持，影響國家根基及
    人民權利至鉅，賄選等以金錢不當介入政治之不良選風，將
    造成惡劣之政治文化，阻礙國家政務之進步，是以政府為導
    正賄選之偏差觀念，每逢選舉期間，即積極宣導反賄選之決
    心，並籲全體候選人及民眾摒棄賄選，維護良善選風，此已
    為一般民眾所得周知。被告甲○○竟漠視上情，圖以金錢買
    賣選票之方式，不當影響選舉，被告甲○○雖坦認犯行，但
    亦因出錢賄選且居主導地位，犯罪情節非輕，惟犯後坦承犯
    行之態度等一切情狀，量處有期徒刑一年四月（雖原審判處
    有期徒刑一年六月，而公訴人亦依原審判決具體求刑，惟被
    告行賄部分應剔除張雙全部分，故以上揭量刑為適當），並
    依修正前公職人員選舉罷免法第九十八條第三項，宣告褫奪
    公權三年。又被告犯罪時間在96年4月24日以前，爰依中華
    民國96年罪犯減刑條例第2條第1項第3款及第14條之規定，
    為有期徒刑8月，褫奪公權1年6月。另被告以其坦承犯行，
    請求為緩刑宣告，惟查：被告出錢出力賄選，敗壞選風，情
    節非輕，不宜為緩刑之宣告，併為敘明。
三、被告甲○○就與乙○○尚未完成賄選而預備用以行賄之五千
    五百元；與張斐玲、丁○○尚未完成賄選而預備用以行賄之
    二萬四千元，雖均未扣案，仍均應依修正前公職人員選舉罷
    免法第九十條之一第三項規定宣告連帶沒收。
伍、論罪法條
一、刑事訴訟法第369條第1項前段、第364條、第299條第1項前
    段、第273條之1第1項、第300條。
二、94年11月30日施行前之公職人員選舉罷免法第90條之1第1項
    、第2項、第3項、第5項、第98條第3項。
三、刑法第11條前段、第2條第1項前段、修正前刑法第28條、第
    56條、第37條第2項。
四、中華民國九十六年罪犯減刑條例第2條第1項、第7條第1項、
    第14條。
本案經檢察官羅清溪到庭執行職務。
中    華    民    國    98    年    6     月    16    日
                  刑事第四庭    審判長法  官  吳志誠
                                      法  官  高明發
                                      法  官  羅心芳
以上正本證明與原本無異。
如不服本判決應於收受送達後10日內向本院提出上訴書狀，其未
敘述上訴理由者，並得於提起上訴後10日內向本院補提理由書（
均須按他造當事人之人數附繕本）「切勿逕送上級法院」。
                                      書記官  蔡振豐
中    華    民    國    98    年    6     月    17    日
附錄：本判決論罪科刑法條
修正前公職人員選舉罷免法第90條之1第1、3、5項：
對於有投票權之人，行求期約或交付賄賂或其他不正利益，而約
其不行使投票權或為一定之行使者，處5年以下有期徒刑，得併
科新臺幣40萬元以上400萬元以下罰金。
預備或用以行求期約或交付之賄賂，不問屬於犯人與否，沒收之
。
犯第1項或第2項之罪，在偵查中自白者，減輕其刑；因而查獲候
選人為正犯或共犯者，減輕或免除其刑。
附表一：已發放賄款23人，其中12人尚未經轉交
┌──┬───┬───┬──────┬────┬──────┐
│編號│行賄人│收賄人│收賄金額    │賄款對象│備註        │
├──┼───┼───┼──────┼────┼──────┤
│１  │甲○○│張嘉榮│每票500元， │張嘉榮  │已收受賄款  │
│    │張淑敏│      │二票共計1000├────┼──────┤
│    │丁○○│      │元          │張荷玉  │尚未經轉交  │
├──┼───┼───┼──────┼────┼──────┤
│２  │甲○○│張詹月│每票500元， │張詹月  │已收受賄款  │
│    │張淑敏│      │二票共計1000├────┼──────┤
│    │丁○○│      │元          │張清江  │尚未經轉交  │
├──┼───┼───┼──────┼────┼──────┤
│３  │甲○○│鄭學忠│每票500元， │鄭學忠  │已收受賄款  │
│    │張淑敏│      │四票共計2000├────┼──────┤
│    │丁○○│      │元          │廖瑞貞  │已收受賄款  │
│    │      │      │            ├────┼──────┤
│    │      │      │            │鄭阿杉  │已收受賄款  │
│    │      │      │            ├────┼──────┤
│    │      │      │            │蔡美玉  │已收受賄款  │
├──┼───┼───┼──────┼────┼──────┤
│４  │甲○○│張得宜│每票500元， │張德宜  │已收受賄款  │
│    │張淑敏│      │七票共計3500├────┼──────┤
│    │丁○○│      │元          │張素霞  │尚未經轉交  │
│    │      │      │            ├────┼──────┤
│    │      │      │            │謝政憲  │尚未經轉交  │
│    │      │      │            ├────┼──────┤
│    │      │      │            │謝政志  │尚未經轉交  │
│    │      │      │            ├────┼──────┤
│    │      │      │            │謝明輝  │尚未經轉交  │
│    │      │      │            ├────┼──────┤
│    │      │      │            │張秀雲  │尚未經轉交  │
│    │      │      │            ├────┼──────┤
│    │      │      │            │張明杉  │尚未經轉交  │
├──┼───┼───┼──────┼────┼──────┤
│５  │甲○○│謝蔡深│每票500元， │謝蔡深  │已收受賄款  │
│    │張淑敏│      │五票共計2500├────┼──────┤
│    │丁○○│      │元          │謝亮    │尚未經轉交  │
│    │      │      │            ├────┼──────┤
│    │      │      │            │謝朝坤  │尚未經轉交  │
│    │      │      │            ├────┼──────┤
│    │      │      │            │謝進平  │已收受賄款  │
│    │      │      │            ├────┼──────┤
│    │      │      │            │盧鍾含笑│尚未經轉交  │
├──┼───┼───┼──────┼────┼──────┤
│６  │甲○○│陳清得│每票500元， │陳清得  │已收受賄款  │
│    │張淑敏│      │二票共計1000├────┼──────┤
│    │丁○○│      │元          │陳欽忠  │尚未經轉交  │
├──┼───┼───┼──────┼────┼──────┤
│７  │甲○○│陳進通│每票500元， │陳進通  │已收受賄款  │
│    │張淑敏│      │一票共計500 │        │            │
│    │丁○○│      │元          │        │            │
└──┴───┴───┴──────┴────┴──────┘
附表二：已發放賄款56人，其中43人尚未經轉交
┌──┬───┬───┬──────┬────┬──────┐
│編號│行賄人│收賄人│收賄金額    │賄款對象│備註        │
├──┼───┼───┼──────┼────┼──────┤
│１  │甲○○│邱立榮│每票500元， │邱立榮  │已收受賄款  │
│    │乙○○│      │七票共計3500├────┼──────┤
│    │      │      │元          │吳淑屏  │尚未經轉交  │
│    │      │      │            ├────┼──────┤
│    │      │      │            │陳金本  │尚未經轉交  │
│    │      │      │            ├────┼──────┤
│    │      │      │            │涂秀麗  │尚未經轉交  │
│    │      │      │            ├────┼──────┤
│    │      │      │            │張麗秋  │尚未經轉交  │
│    │      │      │            ├────┼──────┤
│    │      │      │            │莊繡萍  │尚未經轉交  │
│    │      │      │            ├────┼──────┤
│    │      │      │            │林素月  │尚未經轉交  │
├──┼───┼───┼──────┼────┼──────┤
│２  │甲○○│周文固│每票500元， │周文固  │已收受賄款  │
│    │乙○○│      │四票共計2000├────┼──────┤
│    │      │      │元          │陳月滿  │尚未經轉交  │
│    │      │      │            ├────┼──────┤
│    │      │      │            │周聰裕  │尚未經轉交  │
│    │      │      │            ├────┼──────┤
│    │      │      │            │詹木英  │尚未經轉交  │
├──┼───┼───┼──────┼────┼──────┤
│３  │甲○○│涂春美│每票500元， │涂春美  │已收受賄款  │
│    │乙○○│      │四票共計2000├────┼──────┤
│    │      │      │元          │吳其展  │已收受賄款  │
│    │      │      │            ├────┼──────┤
│    │      │      │            │吳芷宛  │尚未經轉交  │
│    │      │      │            ├────┼──────┤
│    │      │      │            │吳臻易  │已收受賄款  │
├──┼───┼───┼──────┼────┼──────┤
│４  │甲○○│鄧朝聰│每票500元， │鄧朝聰  │已收受賄款  │
│    │乙○○│      │三票共計1500├────┼──────┤
│    │      │      │元          │鄧惠妙  │尚未經轉交  │
│    │      │      │            ├────┼──────┤
│    │      │      │            │廖月秋  │尚未經轉交  │
├──┼───┼───┼──────┼────┼──────┤
│５  │甲○○│張茂峰│每票500元， │張茂峰  │已收受賄款  │
│    │乙○○│      │四票共計2000├────┼──────┤
│    │      │      │元          │林淑琴  │尚未經轉交  │
│    │      │      │            ├────┼──────┤
│    │      │      │            │張大益  │尚未經轉交  │
│    │      │      │            ├────┼──────┤
│    │      │      │            │黃玉梅  │尚未經轉交  │
├──┼───┼───┼──────┼────┼──────┤
│６  │甲○○│許源誠│每票500元， │許源誠  │已收受賄款  │
│    │乙○○│      │三票共計1500├────┼──────┤
│    │      │      │元          │許松木  │尚未經轉交  │
│    │      │      │            ├────┼──────┤
│    │      │      │            │許廖月菜│尚未經轉交  │
├──┼───┼───┼──────┼────┼──────┤
│７  │甲○○│張春正│每票500元， │張春正  │已收受賄款  │
│    │乙○○│      │五票共計2500├────┼──────┤
│    │      │      │元          │林慧怡  │尚未經轉交  │
│    │      │      │            ├────┼──────┤
│    │      │      │            │蔡英桃  │尚未經轉交  │
│    │      │      │            ├────┼──────┤
│    │      │      │            │余啟賢  │尚未經轉交  │
│    │      │      │            ├────┼──────┤
│    │      │      │            │陳昭其  │尚未經轉交  │
├──┼───┼───┼──────┼────┼──────┤
│８  │甲○○│林宏霖│每票500元， │林宏霖  │已收受賄款  │
│    │乙○○│      │四票共計2000├────┼──────┤
│    │      │      │元          │陳淑惠  │尚未經轉交  │
│    │      │      │            ├────┼──────┤
│    │      │      │            │林豐智  │尚未經轉交  │
│    │      │      │            ├────┼──────┤
│    │      │      │            │林豐文  │尚未經轉交  │
├──┼───┼───┼──────┼────┼──────┤
│９  │甲○○│陳瓏元│每票500元， │陳瓏元  │已收受賄款  │
│    │乙○○│      │四票共計2000├────┼──────┤
│    │      │      │元          │邱彩鳳  │尚未經轉交  │
│    │      │      │            ├────┼──────┤
│    │      │      │            │陳景諒  │尚未經轉交  │
│    │      │      │            ├────┼──────┤
│    │      │      │            │林素霞  │尚未經轉交  │
├──┼───┼───┼──────┼────┼──────┤
│１０  │甲○○│游效其│每票500元， │游效其  │已收受賄款  │
│    │乙○○│      │十三票共計  ├────┼──────┤
│    │      │      │6500元      │游龍雄  │尚未經轉交  │
│    │      │      │            ├────┼──────┤
│    │      │      │            │游何秀梅│尚未經轉交  │
│    │      │      │            ├────┼──────┤
│    │      │      │            │王靜宜  │尚未經轉交  │
│    │      │      │            ├────┼──────┤
│    │      │      │            │游效助  │尚未經轉交  │
│    │      │      │            ├────┼──────┤
│    │      │      │            │王隆盛  │尚未經轉交  │
│    │      │      │            ├────┼──────┤
│    │      │      │            │王陳淑女│尚未經轉交  │
│    │      │      │            ├────┼──────┤
│    │      │      │            │王志中  │尚未經轉交  │
│    │      │      │            ├────┼──────┤
│    │      │      │            │陳淑華  │尚未經轉交  │
│    │      │      │            ├────┼──────┤
│    │      │      │            │高瑞添  │尚未經轉交  │
│    │      │      │            ├────┼──────┤
│    │      │      │            │王韻雅  │尚未經轉交  │
│    │      │      │            ├────┼──────┤
│    │      │      │            │陳旭光  │尚未經轉交  │
│    │      │      │            ├────┼──────┤
│    │      │      │            │徐素雲  │尚未經轉交  │
├──┼───┼───┼──────┼────┼──────┤
│  │甲○○│張秀雀│每票500元， │張秀雀  │已收受賄款  │
│    │乙○○│      │五票共計2500├────┼──────┤
│    │      │      │元          │葉清番  │尚未經轉交  │
│    │      │      │            ├────┼──────┤
│    │      │      │            │葉曉萍  │尚未經轉交  │
│    │      │      │            ├────┼──────┤
│    │      │      │            │葉慶昌  │尚未經轉交  │
│    │      │      │            ├────┼──────┤
│    │      │      │            │葉慶宏  │尚未經轉交  │
└──┴───┴───┴──────┴────┴──────┘
 附表三 ：
  李慶南、李妙君、李瑞興、張永欽、葉雅慧、廖福修、
  廖陳春花、廖志宗、廖志民、廖黃珠、鐘金生、
  林美鳳、林明雄、林蕭菜蓮、張柏寬、洪宜妙、王明蘭、
  蔡榮璜、張素鳳、劉光勛、邱怡甄、張晉原、黃彩樺、
  何仁成、何仁和、李妙君、陳炳章、張惠美、張清雄、
  張林綢、林春蕙、張順德、簡溫琥、林志龍、楊素靜、
  張文青、王群、林威成、許雅惠、鄭學聰、陳美淑、
  吳春憫、鄭文華、鄭王片、鄭為吉、鄭文國、林美蘭、
  陳龍春、張雙全


司法院資訊處製作；財團法人民間司法改革基金會備份。
